【裁判字號】    86,自,811
【裁判日期】    900109
【裁判案由】    業務侵占
【裁判全文】
臺灣高雄地方法院刑事判決                          八十六年度自字第八一一號
    自  訴  人  癸○○
    自訴代理人  戊○○
    被      告  丙○○
右列被告因業務侵占案件，經自訴人提起自訴，本院判決如左：
    主  文
丙○○無罪。
    理  由
一、自訴意旨略以：被告丙○○原係位於高雄市○○區○○路三三號地下一樓「和群
    學苑」之園長及負責人，掌管該學園之經營及財務管理業務，而自訴人癸○○則
    為「和群學苑」出資合夥之股東。詎被告竟基於意圖為自己之不法所有，除就「
    和群學苑」民國八十六年六月間之學費收入新臺幣（下同）三十九萬九千四百八
    十五元中僅將十四萬五千零七十六元存入供存支「和群學苑」收支金錢所用之高
    雄銀行000000000000號活期存款帳戶（下稱高雄銀行帳戶）內、就
    同年七月間之學費收入四十二萬二千七百零五元中僅將十三萬四千三百元存入上
    開高雄銀行帳戶內以及就同年八月間之學費收入二十九萬一千五百八十五元中僅
    將六千三百元存入上開高雄銀行帳戶內，而將其餘學費收入予以侵占入己外，並
    曾於八十五年間以「和群學苑」增資之名目，向和群學苑之合夥人乙○○、辛○○各收取四十萬元，惟被告竟未將該八十萬元繳入「和群學苑」之帳戶而予以侵
    吞入己，故認被告涉犯刑法第三百三十六條第二項之業務侵占罪嫌等語。
二、查自訴人無非以被告係「和群學苑」之園長暨負責人，掌管該學園之經營及財務
    管理業務，然依被告原於八十六年八月三十一日提出之記錄「和群學苑」八十六
    年六月、七月及八月間收支情形之明細分類帳，該學苑於八十六年六月間之學費
    收入為三十九萬九千四百八十五元、同年七月間之學費收入為四十二萬二千七百
    零五元、同年八月間之學費收入則為二十九萬一千五百八十五元，然依供存支「
    和群學苑」收支金錢所用之高雄銀行帳戶內之紀錄，卻見於八十六年六月間僅存
    入十四萬五千零七十六元、同年七月間僅存入十三萬四千三百元、同年八月間僅
    存入六千三百元，金額顯見不符，且被告均未提出支出傳票憑證供核等情，為論
    罪之據。訊之被告對於擔任「和群學苑」之園長暨負責人，掌管該學園之經營及
    財務管理業務等情，固為坦承，然堅詞否認有何業務侵占之犯行，並辯稱：「和
    群學苑」之學生之學費並非一日即全部交齊，多為陸陸續續繳交，再因「和群學
    苑」平日即有費用待支付，故平日即有以學生之學費直接繳付「和群學苑」應支
    付之費用，若有較大筆之學費收入時才存入上開高雄銀行帳戶內，再者「和群學
    苑」於八十六年六月間之開銷共為五十萬零七百八十三元、同年七月間之開銷共
    為四十六萬八千八百二十七元，均尚超過該二個月之學費收入，伊何來侵占可言
    ，再和群學苑之合夥人辛○○係甲○○之配偶，乃甲○○以辛○○之名義出資合
    夥，而辛○○與呂玊津於八十五年二月二十九日「和群學苑」股東會第二次會議
    時，各係分配認購半股即各四十萬元，嗣因合夥人壬○○再將其本身原分配之三
    股中之一股讓與辛○○與呂玊津而使渠二人之股數均為一股，故辛○○與呂玊津
    方各出資四十萬元向壬○○購買股份，伊並無所謂以「和群學苑」增資之名目向
    合夥人乙○○、辛○○各收取四十萬元，而將該八十萬元侵占入己之行為等語。
三、按犯罪事實應依證據認定之，無證據不得認定其犯罪事實，刑事訴訟法第一百五
    十四條定有明文，又認定不利於被告之事實，須依積極證據，苟積極證據不足為
    不利於被告事實之認定時，即應為有利於被告之認定，更不必有何有利之證據；
    再得為訴訟上之證明者，無論為直接或間接證據，須客觀上於一般人均不致有所
    懷疑，而達於確信之程度者，始可據為有罪之認定，倘其證明尚未達於確信之程
    度，尚有合理可疑存在時，即難據以為被告不利之證據，最高法院五十二年台上
    字第一三００號、八十年台上字第五五三號分別著有判例可資參照。經查：
    (1)證人即原於八十五年九月間至八十六年三月間在「和群學苑」擔任會計、負責
      收支記帳業務之丁○○（尚為自訴人之媳婦）除確認由自訴人提出之「和群學
      苑」八十五年九月份至八十六年三月份之明細分類帳本確係其本人製作外，並
      證稱：前開明細分類帳本所載之內容，係依據支出傳票、收據、發票等記載，
      再「和群學苑」所收之學費並不一定全部均須存入銀行，在伊負責處理之時，
      超過萬元以上者會先存入銀行，若僅幾千元，就留在身邊支付平常零碎之支出
      ，如購買雞蛋、菜、文貝、電話費、管理費等如前揭帳本內所載之花費，均會
      向伊請款，如係小額支出，就先用學生繳交之學費先行支付，大額支出才至銀
      行領款，且況學費繳交之日期不一，有的一入學即繳交，有的會拖延二、三天
      等語（見本院八十九年八月八日訊問筆錄），再依自訴人提出之「和群學苑」
      八十六年六月份之明細分類帳本及同年七月份之支出現金簿內之記載，除見八
      十六年六月份之支出為五十萬零七百八十三元、同年七月份之支出為四十六萬
      八千八百二十七元，均超過同年六月份之學費收入三十九萬九千四百八十五元
      及同年七月間之學費收入四十二萬二千七百零五元外，依同由自訴人提出之「
      和群學苑」八十六年收入現金簿內關於八十六年六月份至八月份之學費收入情
      形之記載，發現八十六年六月二日、三日、四日、五日、六日、七日、十二日
      、十四日、十六日、十七日、十八日、十九日、二十日、二十一日、二十三日
      、二十四日、二十五日、二十六日、二十七、二十八日、三十日及同年七月一
      日、二日、三日、四日、五日、七日、八日、九日、十日、十一日、十二日、
      十四日、十八日、二十二日、三十日以及同年八月一日、二日、四日、五日、
      六日、七日、八日、九日、十日、十二日、十三日、十五日、二十日、二十一
      日均有人陸陸續續繳交學費之情，有該八十六年收入現金簿第十六頁至第二十
      七頁之記錄可稽，足見學生繳交學費確實並非均於同一日統一繳交完畢，應堪
      認定，再依自訴人提出之八十六年六月份之明細分類帳本及同年七月份、八月
      份之支出現金簿內之記載，亦見在平日即有陸續支出餅乾、文具、禮金、車油
      款、伙食費、電話費、道具費、海報、煤氣、教學用品等少則數百元、多則數
      千元之支出花費之情形，是「和群學苑」平日在運作上即有支付零星花費之需
      求之情形存在，亦應為明顯。從而，依前開證人丁○○所述及依前開相關帳簿
      所呈現之情狀，「和群學苑」學費之收取本非固定一日即統一收取完畢，而係
      當月陸陸陸續繳納，再「和群學苑」本身在平日之運作上亦遇有須陸續支付零
      星花費之情形，且再參以證人丁○○所述「和群學苑」在平日係有先以收取之
      學費先行支付「和群學苑」在運作上所須之費用，而非一定將收得之學費全部
      存入銀行此之收支運作模式等情綜合以觀，自不得僅因見有前開「和群學苑」
      於八十六年六月份至同年八月份依相關帳簿記錄所得之學費總收入，未見被告
      將之全部存入銀行帳戶內之情形，然卻將前揭學費之收取本非固定一日即全部
      收齊，且平日即有以收得之學費先行支付「和群學苑」之開銷，而未必必將收
      取之學費全部存入銀行之收支經營模式予以忽略，而遽認被告必將前揭超過存
      入銀行額之學費收入款項予以侵吞入己。至於被告固未見其提出收支傳票或收
      據等單據以供為核，然自訴人原本即未就被告到底侵占何筆款項予以具體指明
      ，再依前開所述，依自訴人提出之證據及本院調查之事證，均尚難就自訴人指
      訴被告侵占一事達到令人確信無疑之程度，自無法僅憑被告未提出收支傳票或
      收據等單據，即據為推認被告侵占犯行之證據。
    (2)再查證人乙○○業證稱：伊原於八十五年二月出資「和群學苑」時，係占有半
      股，嗣於八十六年間再繳交四十萬元而增為一股等語（見本院八十七年三月十
      日訊問筆錄），而證人甲○○（即辛○○之夫）則證稱：「和群學苑」八十五
      年二月二十九日第二次股東會議時，伊係分配認購半股，嗣後因有的合夥人為
      三股，有的合夥人為半股，想拉平持股數，經詢問大家之意見，超過一股之人
      將股讓出，不滿一股者補足為一股，而該增為一股之錢伊係以支票交予葛餘清
      轉交等語（見本院八十七年五月十二日訊問筆錄），再證人葛餘清證稱：八十
      五年二月二十九日之股東會議認定壬○○占三股，蓋「和群學苑」原從大同路
      移過去，原係壬○○獨資，故設備轉移可占三股，而被告係園長，分二股能力
      股，且伊將前開甲○○增為一股所繳之支票轉交被告等語（見本院八十七年五
      月十二日訊問筆錄），而證人壬○○亦證稱：伊於「和群學苑」八十五年二月
      間出資合夥時係占有三股，嗣確有收取乙○○以支票交付之四十萬元及自被告
      處轉交之辛○○以支票交付之四十萬元等語至明（見本院八十七年三月十日及
      同年五月十二日訊問筆錄），再者經依「和群學苑」八十五年二月二十九日股
      東會第二次會議之紀錄，其關於股東分配認購情形，則登載被告全力帶動學苑
      成長占二股、壬○○以大同一路二一二號學苑全部設備轉移占三股、乙○○與
      陳佩娜和自訴人共占一股半出資一百二十萬元、甲○○出資四十萬元占半股等
      事項，有該股東會第二次會議之紀錄一份在卷可按（見本院八十七年三月十日
      訊問筆錄後附），而依卷附之業經證人庚○○（以其女己○○之名義為「和群
      學苑」之股東）確認係其按照八十六年間重新分配股數後之情形所製作之股東
      名簿上之記載，亦見乙○○與辛○○之股數均登記為一股，有該股東名簿一份
      可參（見本院八十七年三月十日訊問筆錄後附），是依上開證人所述及股東會
      議記錄和股東名簿所載之股數變動過程，乙○○、辛○○係以各自繳付四十萬
      元予壬○○之代價，來換得壬○○讓與其有之持股而使乙○○、辛○○二人原
      先各自僅持有之半股均因受讓而均各自增為一股之情，應堪確認。從而，被告
      辯稱係辛○○與呂玊津方各出資四十萬元向壬○○購買股份，而非其以所謂增
      資為由向辛○○與呂玊津收取等語，應信為真實，則前開股數之讓與及金錢之
      交付關係，應僅存於辛○○、呂玊津與壬○○之間，與被告本無何相涉，自無
      所謂被告將辛○○與呂玊津所繳交之八十萬元予以侵占之情形產生。
    (3)綜前所述，揆諸前揭判例意旨，均尚難就自訴人指訴被告侵占犯行一事，認業
      證明達令人確信無疑之程度，此外復查無其他積極證據足認被告有何自訴人所
      指之侵占犯行，是既不能證明被告犯罪，爰應為無罪之諭知。
據上論斷，應依刑事訴訟法第三百四十三條、第三百零一條第一項，判決如主文。
中      華      民      國    九十    年      一      月      九      日
                                  臺灣高雄地方法院刑事第二庭
                                      法  官    陳  威  龍
右正本證明與原本無異。
如不服本判決，應於判決送達後十日內，向本院提出上訴狀。
                                      書記官    林  雯  琪
中      華      民      國    九十      年      一      月      九      日


司法院資訊處製作；財團法人民間司法改革基金會備份。
